ACORDAO-COMPLETO-2474163

ACÓRDÃO 6572/2021 ATA 12/2021 - PRIMEIRA CÂMARA

VISTOS, relatados e discutidos estes autos que tratam de ato de concessão de aposentadoria emitido pela Fundação Nacional de Saúde;
ACORDAM os Ministros do Tribunal de Contas da União, reunidos em Sessão da 1ª Câmara, com fundamento no art. 71, inciso III, da Constituição Federal, nos arts. 1º, inciso V, e 39, inciso II, da Lei 8.443/1992, no art. 260, § 1º, do RI/TCU e ante as razões expostas pelo Relator, em:
9.1. considerar legal e conceder registro ao ato de concessão de aposentadoria emitido em favor de Anete Rissin (XXX.378.104-XX) ;
9.2. encaminhar cópia desta deliberação à Fundação Nacional de Saúde;
9.3. arquivar os presentes autos, nos termos do art. 169, inciso V, do RITCU.

Ato de concessão de aposentadoria emitido pela Fundação Nacional de Saúde. Apreciação para fins de registro.

Primeira Câmara

Fundação Nacional de Saúde.

3. Interessada: Anete Rissin (XXX.378.104-XX).

13.1. Ministros presentes: Walton Alencar Rodrigues (Presidente), Benjamin Zymler, Vital do Rêgo (Relator) e Jorge Oliveira.
13.2. Ministros-Substitutos presentes: Augusto Sherman Cavalcanti e Weder de Oliveira.

VITAL DO RÊGO

Adoto como relatório, com os devidos ajustes de forma, a instrução elaborada no âmbito da Secretaria de Fiscalização de Integridade de Atos e Pagamentos de Pessoal e de Benefícios Sociais - Sefip (peça 5) , com a qual se manifestou de acordo o corpo gerencial daquela unidade técnica especializada (peça 6) , a seguir transcrita:
INTRODUÇÃO
Trata-se de ato de aposentadoria, submetido, para fins de registro, à apreciação do Tribunal de Contas da União (TCU) , de acordo com o art. 71, inciso III, da Constituição Federal.  O ato foi cadastrado e disponibilizado ao TCU por intermédio do Sistema e-Pessoal, na forma do art. 2º e 4º da Instrução Normativa TCU 78/2018.
O ato desse processo pertence às seguintes unidades:
Unidade emissora: Fundação Nacional de Saúde.
Unidade cadastradora:  Fundação Nacional de Saúde.
Subunidade cadastradora: Superintendência Estadual da FUNASA em Pernambuco.
EXAME TÉCNICO
Procedimentos aplicados
Os procedimentos para exame, apreciação e registro de atos de pessoal encontram-se estabelecidos na Instrução Normativa TCU 78/2018 e na Resolução TCU 206/2007. Essas normas dispõem que os atos de pessoal disponibilizados por meio do e-Pessoal devem ser submetidos previamente a críticas automatizadas, com base em parâmetros predefinidos.
As críticas das informações cadastradas na etapa de coleta do ato foram elaboradas e validadas levando-se em conta as peculiaridades de cada ato. Os itens verificados nessa etapa são inerentes a dados cadastrais, fundamentos legais, mapa de tempo, ficha financeira, assim como eventuais ocorrências de acumulação. Trata-se de verificações abrangentes, minuciosas e precisas e sem a necessidade de ação humana e, portanto, menos suscetível a falhas. As críticas aplicadas estão discriminadas no sistema, no Menu e-Pessoal, opção "Crítica", que podem ser acessadas mediante concessão de perfil específico a servidores do TCU responsáveis pela análise.
Além das críticas automatizadas, há verificação humana adicional no caso de haver alertas do sistema ou informações não formatadas, como esclarecimentos do gestor ou do controle interno.  
As críticas também consideram os registros do Sistema Integrado de Administração de Recursos Humanos (Siape) . O Siape disponibiliza informações atualizadas sobre as parcelas que integram os proventos, diferentemente, portanto, do e-Pessoal, que informa as parcelas no momento do registro do ato. 
Essa confrontação com o Siape fornece uma visão atual e verdadeira da situação, o que permite descaracterizar irregularidades e inconsistências que, embora constantes do e-Pessoal, já foram corrigidas.
As verificações detectadas no ato encontram-se discriminadas na aba de pendências do ato no sistema e-Pessoal, bem como no espelho do ato contemplado por esta instrução.
Exame das Constatações
Ato: 43436/2018 - Interessado: ANETE RISSIN - CPF: XXX.378.104-XX
Parecer do Controle Interno: considerar o ato Legal.
Constatação e análise: 
1.1.1. Há categoria de tempo de contribuição 'Outros - de 01/11/1982 a 30/04/1986' que depende de análise manual.
Justificativa do Gestor de Pessoal: Não há. Verificação efetuada no âmbito do TCU.
Análise do Controle Interno:  Não há. Verificação efetuada no âmbito do TCU.
Análise da Equipe Técnica: Ilegal
Não há.
O detalhamento da norma legal e da jurisprudência para a inconsistência acima elencada encontra-se no anexo II dessa instrução. 
Encaminhamento do ato: 
Considerar ILEGAL e recusar registro do ato de Aposentadoria de ANETE RISSIN do quadro de pessoal do órgão/entidade Fundação Nacional de Saúde, com base nos arts. 71, inciso III, da Constituição Federal, 1º, inciso V, e 39, inciso II, da Lei 8.443/1992 e 260, § 1º, do Regimento Interno.
CONCLUSÃO
 A abrangência e a profundidade das verificações levadas a efeito fundamentam convicção de que o ato 43436/2018 pode ser apreciado pela ilegalidade, em razão das irregularidades apontadas no item Exame das Constatações desta instrução, que representam afronta à legislação e à jurisprudência de referência.
 O aludido ato deu entrada neste Tribunal há menos de cinco anos, não sendo aplicável, portanto, o procedimento de contraditório e ampla defesa determinado pelo Acórdão 587/2011-TCU-Plenário.
PROPOSTA DE ENCAMINHAMENTO
 Ante o exposto, com fundamento no art. 71, inciso III, da Constituição Federal, no art. 1º, inciso V, e art. 39, incisos I e II, da Lei 8.443/1992, no art. 260 do Regimento Interno do Tribunal de Contas da União, propõe-se: 
Considerar ILEGAL e recusar registro do ato de Aposentadoria de ANETE RISSIN do quadro de pessoal do órgão/entidade Fundação Nacional de Saúde, com base nos arts. 71, inciso III, da Constituição Federal, 1º, inciso V, e 39, inciso II, da Lei 8.443/1992 e 260, § 1º, do Regimento Interno.
O Ministério Público junto ao TCU, representado nos autos pela Procuradora-Geral Dra. Cristina Machado da Costa e Silva, manifestou-se de acordo com a proposição da unidade técnica (peça 7) .

não há.

Procuradora-Geral Cristina Machado da Costa e Silva.

APOSENTADORIA. INDÍCIO DE IRREGULARIDADE APONTADO PELA UNIDADE TÉCNICA DESCARACTERIZADO. LEGALIDADE DO ATO. ARQUIVAMENTO.

APOSENTADORIA (APOS)

Secretaria de Fiscalização de Integridade de Atos e Pagamentos de Pessoal e de Benefícios Sociais (Sefip).

Em análise, ato de concessão de aposentadoria emitido pela Fundação Nacional de Saúde em favor da ex-servidora Anete Rissin.
A Secretaria de Fiscalização de Integridade de Atos e Pagamentos de Pessoal e de Benefícios Sociais do TCU (Sefip) , na instrução de peça 5, propõe a ilegalidade do ato em razão do seguinte indício de irregularidade:
"Há categoria de tempo de contribuição 'Outros- de 01/11/1982 a 30/04/1986' que depende de análise manual."
No parecer de peça 7, o Ministério Público junto ao Tribunal (MPTCU) ratificou as conclusões da Sefip pela ilegalidade do ato. 
II
Dissinto dos pareceres precedentes pelas razões que passo a expor.
Segundo a instrução da unidade técnica, o detalhamento da "suposta irregularidade" se encontra no Anexo II da instrução de peça 5. No entanto, o referido anexo não detalha o indício apontado, limitando-se a apresentar um "quadro resumo de ocorrências" que, ao discriminar o problema que motivou a conclusão da Sefip, apenas repete a inconsistência encontrada: "Há categoria de tempo de contribuição 'Outros - de 01/11/1982 a 30/04/1986' que depende de análise manual. - Ilegal". Portanto, o referido indício não foi devidamente esclarecido para permitir a conclusão formulada pela unidade técnica pela ilegalidade do ato.
Observando o ato de peça 3, verifico que o período mencionado como indício de irregularidade se refere a tempo averbado na condição de autônomo, para o qual, segundo informação do quadro "VI Mapa de Tempo", constaria, como anexo ao formulário, a devida Certidão de Tempo de Contribuição - CTC.
Ocorre que a CTC que foi anexada no formulário de peça 3, p.5-7, não pertence à Sra. Anete Rissin e certamente foi incluído por equívoco no sistema e-Pessoal pela Fundação Nacional de Saúde.
A despeito de tal erro, observo que a interessada reuniu condições para se inativar pelo fundamento legal utilizado, independentemente do tempo na condição de autônomo.
Segundo consta do formulário de peça 3, a interessada se inativou em 29/3/2017 com fundamento no art. 3º da EC 47/2005. O referido dispositivo legal, estabelece os seguintes critérios para aposentadoria:
ter ingressado no serviço público antes de 16/12/1998;
ter trinta e cinco anos de contribuição, se homem, e trinta anos de contribuição, se mulher;
ter vinte e cinco anos de efetivo exercício no serviço público, quinze anos de carreira e cinco anos no cargo em que se der a aposentadoria;
idade mínima de 60 anos para homens e 55 para mulheres, podendo essa idade ser reduzida de um ano de idade para cada ano de contribuição que exceder a condição o tempo mínimo de contribuição previsto pelo fundamento.
No caso concreto dos autos, destaco que a Sra. Anete Rissin cumpriu todos os requisitos mencionados no momento em que foi aposentada, sem necessitar do tempo privado averbado na condição de autônomo. Senão vejamos:
Ingressou no cargo em que se deu a aposentadoria (nutricionista) em 6/5/1986;
Na data da inativação (29/3/2017) , a interessada tinha 30 anos, 11 meses e 1 dia de tempo de serviço público, na carreira e no cargo em que se deu a aposentadoria;
Na data da inativação, a interessada tinha 57 anos, 10 meses e 5 de idade.
Destaco que a portaria de aposentadoria emitida em favor da interessada foi publicada no Diário Oficial da União 61, de 29 de março de 2017, página 51, Seção 2 nos termos a seguir descritos:
PORTARIA 101, DE 22 DE MARÇO DE 2017
O SUPERINTENDENTE ESTADUAL DA FUNDAÇÃO NACIONAL DE SAÚDE EM PERNAMBUCO, nomeado pela PRESI/FUNASA nº 1.292, publicada no DOU de 22.12.2016, seção 2, no uso das atribuições que lhe confere, o art. 13, combinado com o art. 16, do Estatuto aprovado pelo Decreto nº  8.867, publicado no DOU de 04.10.2016, resolve:
Art. 1º - Conceder aposentadoria voluntária com proventos integrais a servidora ANETE RISSIN, matrícula SIAPE 474063, CPF 278.657.384-04, ocupante do cargo de Nutricionista Nível Superior, Classe S, Padrão III, do Quadro de Pessoal da Fundação Nacional de Saúde, de acordo com o artigo 3º, incisos I, II e III da Emenda Constitucional 47/2005. Processo 25225.000.151/2017-28.
Portanto, considerando que a interessada reuniu os requisitos para se inativar pelo fundamento legal previsto na EC 47/2005, independentemente do tempo de autônomo que consta do ato de peça 3, a concessão em comento está apta para receber a chancela da legalidade.
Ante o exposto, VOTO para que seja adotada a minuta de acórdão que ora trago ao exame deste Colegiado. 
TCU, Sala das Sessões Ministro Luciano Brandão Alves de Souza, em 20 de abril de 2021.
Ministro VITAL DO RÊGO 
Relator